ACORDAO-COMPLETO-2538936

ACÓRDÃO 6566/2022 ATA 34/2022 - PRIMEIRA CÂMARA

VISTOS, relatados e discutidos estes autos de tomada de contas especial instaurada pelo Fundo Nacional de Saúde (FNS) em desfavor dos Srs. Raimundo Neiva Moreira Neto, Antônio de Lisboa Lopes de Araújo e Márcio de Souza Sá, na condição de secretários municipais de saúde de Timon/MA, em razão da impugnação parcial das despesas dos recursos transferidos ao município pelo FNS, nos exercícios de 2012 e 2013, na modalidade fundo a fundo, referente a não implantação de uma das equipes de suporte básico previstas do Serviço de Atendimento Móvel de Urgência - SAMU 192, 
ACORDAM os Ministros do Tribunal de Contas da União, reunidos em sessão de 1ª Câmara, ante as razões expostas pelo Relator, em:
9.1. julgar irregulares as contas dos Srs. Raimundo Neiva Moreira Neto (XXX.841.343-XX) , Antônio de Lisboa Lopes de Araújo (240.500.243- 49) e Márcio de Souza Sá (XXX.938.583-XX) , na condição de secretários de saúde do município de Timon/MA à época dos fatos, com fundamento nos arts. 1º, inciso I, 16, inciso III, alínea "b", da Lei 8.443/1992 c/c os arts. 19, parágrafo único, e 23, inciso III, da mesma Lei, e com arts. 1º, inciso I, 209, inciso II, 210, §2º, e 214, inciso III, do Regimento Interno;
9.2. aplicar aos Srs. Raimundo Neiva Moreira Neto (XXX.841.343-XX) , Antônio de Lisboa Lopes de Araújo (XXX.500.243-XX) e Márcio de Souza Sá (XXX.938.583-XX) , individualmente, a multa prevista no art. 58, inciso II, da Lei 8.443/1992 c/c o art. 268, inciso I, do Regimento Interno, no valor de R$ 7.500,00 cada, fixando-lhes o prazo de quinze dias, a contar das notificações, para comprovarem, perante o Tribunal (art. 214, inciso III, alínea "a", do Regimento Interno) , os recolhimentos das dívidas aos cofres do Tesouro Nacional, atualizadas monetariamente desde a data do presente acórdão até a dos efetivos recolhimentos, se forem pagas após o vencimento, na forma da legislação em vigor;
9.3. julgar irregulares as contas do município de Timon/MA, com fundamento nos arts. 1º, inciso I, 16, inciso III, alíneas "b" e "c" da Lei 8.443/1992 c/c os arts. 19 e 23, inciso III, da mesma lei, e com arts. 1º, inciso I, 209, inciso III, 210 e 214, inciso III, do Regimento Interno do TCU, condenando-o ao pagamento das quantias a seguir especificadas, com a fixação do prazo de quinze dias, a contar da notificação, para comprovar, perante este Tribunal (art. 214, inciso III, alínea "a", do Regimento Interno) , o recolhimento da dívida aos cofres do Fundo Nacional de Saúde, atualizada monetariamente e acrescida dos juros de mora, calculados a partir das datas discriminadas, até a data do efetivo recolhimento, na forma prevista na legislação em vigor:
	DATA DA OCORRÊNCIA 
	VALOR ORIGINAL (R$) 

	16/02/2012
	12.500,00

	17/02/2012
	12.500,00

	20/03/2012
	12.500,00

	11/04/2012
	12.500,00

	10/05/2012
	12.500,00

	01/06/2012
	12.500,00

	24/07/2012
	12.500,00

	09/08/2012
	12.500,00

	11/09/2012
	12.500,00

	17/10/2012
	12.500,00

	30/11/2012
	12.500,00

	26/12/2012
	12.500,00

	28/02/2013
	12.500,00

	18/03/2013
	12.500,00

	21/03/2013
	12.500,00

	30/04/2013
	12.500,00

	14/05/2013
	3.750,00

	14/05/2013
	3.750,00

	14/05/2013
	3.750,00

	16/05/2013
	12.500,00

	16/05/2013
	3.750,00

	18/06/2013
	3.750,00

	18/06/2013
	12.500,00

	19/07/2013
	3.750,00

	19/07/2013
	12.500,00

	22/08/2013
	3.750,00

	22/08/2013
	12.500,00

9.4. autorizar, desde logo, nos termos do art. 28, inciso II, da Lei 8.443/1992, a cobrança judicial das dívidas, caso não atendida a notificação; e
9.5. encaminhar cópia desta deliberação à Procuradoria da República no Estado do Maranhão e aos responsáveis, para ciência.

Tomada de contas especial instaurada pelo Fundo Nacional de Saúde (FNS) em razão da impugnação parcial das despesas dos recursos transferidos ao município pelo FNS, nos exercícios de 2012 e 2013, na modalidade fundo a fundo, referente a não implantação de uma das equipes de suporte básico previstas do Serviço de Atendimento Móvel de Urgência  SAMU 192

Primeira Câmara

Prefeitura Municipal de Timon - MA.

3. Interessados/Responsáveis:
3.1. Interessado: Fundo Nacional de Saúde - MS (00.530.493/0001-71).
3.2. Responsáveis: Antônio de Lisboa Lopes de Araújo (XXX.500.243-XX); Marcio de Souza Sa (XXX.938.583-XX); Prefeitura Municipal de Timon - MA (06.115.307/0001-14); Raimundo Neiva Moreira Neto (XXX.841.343-XX).

13.1. Ministros presentes: Walton Alencar Rodrigues (Presidente) e Vital do Rêgo.
13.2. Ministro-Substituto convocado: Marcos Bemquerer Costa.
13.3. Ministros-Substitutos presentes: Augusto Sherman Cavalcanti (Relator) e Weder de Oliveira.

AUGUSTO SHERMAN

Adoto, como relatório, excerto do Pronunciamento elaborado por Assessor da Secex-TCE (peça 88) , bem como excerto da instrução de peça 59, da lavra de Auditor Federal lotado naquela unidade, ambas anuídas pelo dirigente da Secex-TCE (peças 61 e 89) , bem como pelo MP/TCU (peças 62 e 90) :
"Cuidam os autos de tomada de contas especial instaurada pelo Fundo Nacional de Saúde (FNS) em desfavor dos Srs. Raimundo Neiva Moreira Neto, Antônio de Lisboa Lopes de Araújo e Márcio de Souza Sá, na condição de secretários municipais de saúde de Timon/MA nos períodos de 1º/1/2009 até 31/12/2012 (peça 10, p. 1-2) , de 7/1/2013 até 3/6/2013 (peça 10, p. 3-4) e de 3/6/2013 até 13/5/2014 (peça 10, p. 5-6) , respectivamente, em razão da impugnação parcial das despesas dos recursos transferidos ao município pelo FNS, nos exercícios de 2012 e 2013, na modalidade fundo a fundo, referente a não implantação de uma das equipes de suporte básico previstas do Serviço de Atendimento Móvel de Urgência - SAMU 192 (Portaria MS/GM 1308/2007; peça 27) , apesar de a Secretaria Municipal de Saúde de Timon/MA ter recebido os devidos repasses financeiros com esse fim, bem como pela inexistência de registro no Cadastro Nacional de Estabelecimentos de Saúde - CNES. 
2.	O	Tribunal, por meio do Acórdão 12454/2020-TCU-Primeira Câmara-ASC (peça 63) fixou novo e improrrogável prazo para que o município de Timon/MA procedesse ao recolhimento das importâncias discriminadas no item 9.1 do citado decisum ao Fundo Nacional de Saúde.
3.	Embora o município de Timon/MA tenha sido regularmente notificado por meio do Ofício 64178/2020-TCU-Seproc, de 20/11/2020 (peças 73 e 81) , o débito imputado pelo item 9.1 do Acórdão 12454/2020-TCU-Primeira Câmara-ASC não foi recolhido (peça 87) .  
4.	Em razão do relatado no item anterior, será sugerido ao Tribunal que, com fundamento nos arts. 1º, inciso I, 16, inciso III, alíneas "b" e "c" da Lei 8.443/1992 c/c os arts. 19 e 23, inciso III, da mesma lei, e com arts. 1º, inciso I, 209, inciso III, 210 e 214, inciso III, do Regimento Interno do TCU, se manifeste pela irregularidade das contas do município de Timon/MA, condenando-o ao pagamento das quantias a especificadas no subitem 9.1 do 12454/2020-TCU-1ª Câmara-ASC (vide item 2 acima) , com a fixação do prazo de quinze dias, a contar da notificação, para comprovar, perante este Tribunal (art. 214, inciso III, alínea "a", do Regimento Interno) , o recolhimento da dívida aos cofres do Fundo Nacional de Saúde, atualizada monetariamente e acrescida dos juros de mora, calculados a partir das datas discriminadas, até a data do efetivo recolhimento, na forma prevista na legislação em vigor.
5.	Quanto às audiências relativas aos Srs. Raimundo Neiva Moreira Neto (XXX.841.343-XX) , Antônio de Lisboa Lopes de Araújo (XXX.500.243-XX) e Márcio de Souza Sá (XXX.938.583-XX) , ratificamos o teor da análise levada a efeito nos itens 37-43 da instrução acostada à peça 59 para propor ao Tribunal a manifestação pela irregularidade das contas dos gestores e a aplicação em caráter individual da multa capitulada no art. 58, inciso II, da Lei 8.443/92.
6.	Em face do exposto, submetemos o presente processo à consideração superior, para posterior envio ao Relator, via MPTCU, com as seguintes propostas:
a) com fundamento nos arts. 1º, inciso I, 16, inciso III, alínea "b", da Lei 8.443/1992 c/c os arts. 19, parágrafo único, e 23, inciso III, da mesma Lei, e com arts. 1º, inciso I, 209, inciso II, 210, §2º, e 214, inciso III, do Regimento Interno, que sejam julgadas irregulares as contas dos Srs. Raimundo Neiva Moreira Neto (XXX.841.343-XX) , Antônio de Lisboa Lopes de Araújo (240.500.243- 49) e Márcio de Souza Sá (XXX.938.583-XX) , na condição de secretários de saúde do município de Timon/MA à época dos fatos;
b) aplicar aos Srs. Raimundo Neiva Moreira Neto (XXX.841.343-XX) , Antônio de Lisboa Lopes de Araújo (XXX.500.243-XX) e Márcio de Souza Sá (XXX.938.583-XX) , individualmente, a multa prevista no art. 58, inciso II, da Lei 8.443/1992 c/c o art. 268, inciso I, do Regimento Interno, fixando-lhes o prazo de 15 (quinze) dias, a contar das notificações, para comprovarem, perante o Tribunal (art. 214, inciso III, alínea "a", do Regimento Interno) , os recolhimentos das dívidas aos cofres do Tesouro Nacional, atualizadas monetariamente desde a data do presente acórdão até a dos efetivos recolhimentos, se forem pagas após o vencimento, na forma da legislação em vigor;
c) com fundamento nos arts. 1º, inciso I, 16, inciso III, alíneas "b" e "c" da Lei 8.443/1992 c/c os arts. 19 e 23, inciso III, da mesma lei, e com arts. 1º, inciso I, 209, inciso III, 210 e 214, inciso III, do Regimento Interno do TCU, se manifeste pela irregularidade das contas do município de Timon/MA, condenando-o ao pagamento das quantias a seguir especificadas, com a fixação do prazo de quinze dias, a contar da notificação, para comprovar, perante este Tribunal (art. 214, inciso III, alínea "a", do Regimento Interno) , o recolhimento da dívida aos cofres do Fundo Nacional de Saúde, atualizada monetariamente e acrescida dos juros de mora, calculados a partir das datas discriminadas, até a data do efetivo recolhimento, na forma prevista na legislação em vigor;
	DATA DA OCORRÊNCIA 
	VALOR ORIGINAL (R$) 

	16/02/2012
	12.500,00

	17/02/2012
	12.500,00

	20/03/2012
	12.500,00

	11/04/2012
	12.500,00

	10/05/2012
	12.500,00

	01/06/2012
	12.500,00

	24/07/2012
	12.500,00

	09/08/2012
	12.500,00

	11/09/2012
	12.500,00

	17/10/2012
	12.500,00

	30/11/2012
	12.500,00

	26/12/2012
	12.500,00

	28/02/2013
	12.500,00

	18/03/2013
	12.500,00

	21/03/2013
	12.500,00

	30/04/2013
	12.500,00

	14/05/2013
	3.750,00

	14/05/2013
	3.750,00

	14/05/2013
	3.750,00

	16/05/2013
	12.500,00

	16/05/2013
	3.750,00

	18/06/2013
	3.750,00

	18/06/2013
	12.500,00

	19/07/2013
	3.750,00

	19/07/2013
	12.500,00

	22/08/2013
	3.750,00

	22/08/2013
	12.500,00

d) autorizar, desde logo, nos termos do art. 28, inciso II, da Lei 8.443/1992, a cobrança judicial das dívidas, caso não atendidas a notificação; e
e) encaminhar cópia da deliberação ao Procurador-Chefe da Procuradoria da República no Estado do Maranhão, nos termos do § 3º do art. 16 da Lei 8.443/1992 c/c o § 7º do art. 209 do Regimento Interno do TCU, para adoção das medidas cabíveis; e comunicar-lhe que o relatório e o voto que a fundamentarem podem ser acessados por meio do endereço eletrônico www.tcu.gov.br/acordaos e que, caso haja interesse, o Tribunal pode enviar-lhe cópia desses documentos sem qualquer custo."
2.	Enfim, excerto da instrução de peça 59:
"EXAME TÉCNICO
18.	O município de Timon/MA e os Srs. Raimundo Neiva Moreira Neto, Antonio de Lisboa Lopes de Araújo e Márcio de Souza Sá foram ouvidos em decorrência das seguintes irregularidades:
a) citação do 	município de Timon/MA (peça 35)  
a.1) Irregularidade: impugnação parcial das despesas realizadas com recursos repassados ao Município de Timon/MA, pelo Fundo Nacional de Saúde, na modalidade fundo a fundo, no período de 17/2/2012 a 22/8/2013, pelo recebimento indevido de incentivo financeiro referente equipe de USB do SAMU 192, habilitada por meio da Portaria MS/GM 1308/2007, não implantada até a data da auditoria, bem como inexistência de Cadastro no CNES, conforme extrato de transferências do Fundo Nacional de Saúde; Relatório SCNES de Unidades Móveis de Nível Pré-Hospitalar na área de urgência, extraídos em 21/11/2013;
a.2) Valor histórico: R$ 276.250,00;
a.3) Conduta: receber irregularmente recursos federais, referente a 5 equipes do SAMU 192 habilitadas pelo Ministério da Saúde desde 2007, sendo 4 equipes de suporte básico e 1 equipe de suporte avançado, quando deveria ter recebido por apenas 4 unidades móveis cadastradas no SCNES, contrariando o art. 2º da Portaria MS7SAS 804/2011, revogada pela Portaria MS/SAS 356, de 8/4/2013, evidenciando que a Secretaria Municipal de Saúde de Timon/MA não possui equipes suficientes para operacionaliz ar as 5 unidades móveis;
a.4) Dispositivos violados: artigo 1° da Portaria MS/GM n° 1308/2007; parágrafo único do artigo 7° da Portaria MS/SAS n° 804/2011, revogada pela Portaria MS/SAS n° 356/2013.
b) audiência dos 	Srs. Raimundo Neiva Moreira Neto, Antonio de Lisboa Lopes de Araújo e Márcio de Souza Sá (peças 31, 33 e 37) 
b.1) Irregularidade: não exercício das suas prerrogativas legais na gestão dos recursos do SUS, contribuindo para a ocorrência de dano ao erário, pela não implantação da  4ª Unidade Básica de Saúde (USB) do SAMU 192, habilitada por meio da Portaria MS/GM 1308/2007, mas não implantada pela SMS, bem como inexistência de seu Cadastro no CNES, conforme extrato de transferências do Fundo Nacional de Saúde; Relatório SCNES de Unidades Móveis de Nível Pré-Hospitalar na área de urgência, extraídos em 21/11/2013;
b.2) Conduta: não adotar providências com vistas à regularização da 4ª Unidade Básica de Saúde do SAMU 192 e cadastramento da equipe no CNES, contrariando o disposto na Portaria MS/GM 1308/2007 quando deveria ter implantado a 4ª equipe USB e realizado o cadastramento no CNES;
b.3) Dispositivos violados: Lei 8080/1990, art. 9º, inciso III, e Portaria GM/MS 648/2006, Capítulo I, item 2.1, capítulo II, item 2) , e Acórdão 1074/2017-TCU-Plenário.
19.	Os Srs. Raimundo Neiva Moreira Neto, Antonio de Lisboa Lopes de Araújo e Márcio de Souza Sá apresentaram suas razões de justificativa às peças 49, 54 e 52, respectivamente.
20.	O município de Timon/MA não apresentou alegações de defesa.
21.	É importante destacar que, em que pese o Sr. Márcio de Souza Sá ocupe atualmente o cargo de secretário de saúde do município, o documento apresentado por ele (peça 52) não pode ser aproveitado como alegações de defesa ao ente federativo. 
22.	A uma, porque essa peça foi produzida e assinada pela representante legal do secretário municipal (peça 50 e peça 52, p. 3) , constituindo-se das razões de justificativa do gestor. A duas, porque por meio desse documento o secretário municipal não buscou afastar a responsabilidade da municipalidade, e sim o oposto, chegando a declarar que o TCU deve "atribuir ao município a [responsabilidade pela] devolução dos recursos, visto ter sido o mesmo, no período em análise, o beneficiário direto dos repasses (...) " (peça 52, p. 2) .
23.	Diante desses fatos, entende-se que o Tribunal deve declarar o município como revel, nos termos do § 8º do art. 202 do Regimento Interno do TCU, dando-se prosseguimento ao processo.
24.	A seguir, prossegue-se para a análise das razões de justificativa apresentadas pelos responsáveis, as quais são apreciadas conjuntamente.
Análise das Razões de Justificativa (peças 49, 54 e 52) 
25.	O Sr. Raimundo Neiva Moreira Neto (gestão de 1º/1/2009 até 31/12/2012) , à peça 49, buscou contextualizar à realidade do município e as circunstâncias em que são prestados os serviços do Serviço Móvel de Urgência (SAMU) naquela localidade, registrando que o município de Timon/MA (considerando a sua localização, número de habitantes e extensão territorial) exigia um quantitativo de atendimentos do SAMU muito superior quando comparado com outros municípios (cerca de 170.000 habitantes, tendo densidade de 84,0 hab/km2, em uma área de 1.740.559 km2) .
26.	Defende que tais fatos fazem com que os custos operacionais de cada equipe do SAMU sejam mais elevados do que os de outros municípios, considerando-se ainda o alto número de chamadas do serviço em Timon/MA (10.163 em 2012) . Por isso, em sua opinião os recursos de R$ 12.500,00 recebidos da União, por equipe, não possibilitavam o custeio adequado das equipes mantidas pelo município.
27.	O Sr. Raimundo ainda enfatiza que o Denasus, ao confirmar a não implantação/manutenção da totalidade das quatro equipes de suporte básico, também verificou que os recursos recebidos foram devidamente aplicados nos custeio e manutenção do SAMU.
28.	Dessa forma, finaliza solicitando a não aplicação de qualquer sanção, enfatizando que não houve, de sua parte, dolo ou má-fé.
29.	Quanto ao Sr. Antonio de Lisboa Lopes de Araújo (gestão 7/1/2013 até 3/6/2013) , o ex-secretário afirma, à peça 54, que assumiu a Secretaria de Saúde do Município em uma situação caótica, enfrentando diversos problemas administrativos, além de falta de recursos e de informações, não disponibilizadas pela gestão anterior, sendo decretada situação de emergência por sessenta dias pelo prefeito sucessor à época, no início de 2013 (peça 54, p. 23-27) , posteriormente prorrogada por mais sessenta dias.
30.	Ele relembra que não teve tempo suficiente (exerceu o cargo de secretário por cerca de 150 dias, dos quais 120 com o município em estado de emergência) para diagnosticar ou identificar todas as possíveis irregularidades, falhas e inconsistência em áreas e processos da secretaria, especialmente quanto àquela noticiada por meio da Constatação nº 282185 do Relatório de Auditoria nº 13578 do Denasus.
31.	O Sr. Antonio destaca que a irregularidade apontada adveio de vícios instituídos pela gestão municipal de saúde anterior, não tendo ele tempo hábil, em seu curto período como secretário, para identificá-la, o que só ocorreu durante a execução da auditoria do Denasus e após o seu afastamento da secretaria de saúde (a auditoria ocorreu em agosto de 2013 - peça 8, p. 3 - quando ele já havia sido exonerado do cargo a pedido, em junho de 2013 - peça 10, p. 4) .
32.	Ele também enfatiza que jamais tirou proveito próprio da falha originária da gestão anterior, não agiu de má-fé e nunca buscou beneficiar a quem quer que seja.
33.	O Sr. Antonio finaliza solicitando que sejam acatadas as suas justificativas para que não lhe seja imputada qualquer penalidade ou restrição, devendo o TCU atribuir a responsabilidade pela devolução dos recursos ao município, pois esse foi o beneficiário direto dos repasses.
34.	Por sua vez, o Sr. Márcio de Souza Sá (gestão 3/6/2013 até 13/5/2014 e atual secretário de saúde do município de Timon/MA) afirma, em suas razões de justificativa à peça 52, que teve ciência da irregularidade após a relatoria do Denasus, pois não teria sido informado dessa impropriedade pelas gestões anteriores. Por isso presumia que as informações prestadas pelo município estavam corretas.
35.	Enfatiza que não houve, da sua parte, descaso, proveito próprio, benefício a terceiros ou má-fé na gestão dos recursos públicos, mas tão somente o não conhecimento de uma irregularidade que perdurava desde 2012. Destaca, ainda, que o relatório de auditoria não menciona o emprego dos recursos arguidos em outras finalidades que não em serviços de saúde.
36.	Por fim, o Sr. Márcio solicita que os esclarecimentos prestados sejam acatados com o intuito de lhe afastar a aplicação de penalidades ou restrições, devendo-se atribuir ao município a responsabilidade pela devolução dos recursos, visto esse ter sido o beneficiário dos repasses.
37.	De início, convém destacar que a nenhum dos responsáveis tentou afastar a ocorrência da irregularidade que deu causa ao prejuízo ao erário. Ou seja, a irregularidade restou caracterizada. 
38.	Por outro lado, as alegações apresentadas tiveram o objetivo de tentar justificar a conduta dos gestores em face dessa impropriedade, sendo baseadas em duas vertentes: (i) os recursos eram necessários ao município, sendo insuficientes para implantar/manter todas as equipes do SAMU 192 pactuadas junto ao Ministério da Saúde; (ii) a irregularidade se perpetuava desde 2012, não sendo detectada pelas gestões iniciadas em 2013 e antes da realização da auditoria do Denasus.
39.	Contudo, assim como já identificado em auditoria, não há como negar que os secretários municipais arrolados eram os gestores dos recursos repassados pelo FNS e sabiam que a secretaria de saúde municipal tinha a obrigação de cumprir os compromissos e responsabilidades assumidos junto ao Ministério da Saúde, os quais vinculavam o motivo dos repasses e a destinação desses recursos, considerando-se que no âmbito da Administração Pública não há liberdade nem vontade pessoal, sendo permitido ao gestor fazer o que a lei autoriza.
40.	Ademais, reputa-se como extremamente grave quando gestores municipais manipulam informações, fornecem dados incorretos ou assumem compromissos com o intuito de nunca os cumprirem, e somente para aumentar os recursos repassados aos seus respectivos entes, ao arrepio dos princípios basilares do financiamento público tripartite da saúde. Pois caso isso se torne uma regra, e não uma exceção, perde-se o sentido de haver a articulação e a coordenação entre os gestores governamentais de diferentes esferas no âmbito do modelo adotado pela saúde, colocando-se em risco o próprio funcionamento descentralizado do SUS dentro do pacto federativo.
41.	Por isso, entende-se que as alegações apresentadas não devem ser acolhidas, pois essas não têm o condão de afastar as responsabilidades dos gestores sobre a irregularidade apontada, devendo o Tribunal julgar suas contas irregulares, nos termos do artigo 16, inciso III, alínea "b", da Lei 8.443/1992, aplicando-lhes a multa prevista pelo art. 58, inciso II, da mesma lei, considerando que os atos praticados deram causa à grave infração à norma legal e regulamentar.
42.	Nesse sentido, também se constatou que não se ocorreu a prescrição da pretensão punitiva do Tribunal, pois o acometimento das irregularidades data de 2012 a 2013, sendo que a decisão pelo chamamento dos responsáveis em audiência ocorreu em 6/6/2018 (peça 30) .
43.	Naturalmente, caso o Tribunal acolha a proposta de rejeição das razões de justificativa dos responsáveis, imputando-lhes multa, cada gestor deve receber uma gradação adequada da sanção, considerando-se a gestão em que a irregularidade se iniciou (a qual teria maior responsabilidade pelo dano) e o tempo de perpetuação dessa impropriedade durante o exercício da função de secretário de saúde por cada responsável.
CONCLUSÃO
44.	Em face da análise promovida na seção "Exame Técnico", propõe-se rejeitar as razões de justificativa apresentadas pelos Srs. Raimundo Neiva Moreira Neto, Antonio de Lisboa Lopes de Araújo e Márcio de Souza Sá, uma vez que não foram suficientes para sanear a irregularidade a eles atribuídas (§§ 25-43) , julgando suas contas irregulares e aplicando-lhes multa.
45.	Tendo sido devidamente citado e configurada revelia frente à citação deste Tribunal (§§ 15-16 e 20-23) , propõe-se conceder ao município de Timon/MA novo e improrrogável prazo de quinze dias para o recolhimento da importância devida, atualizada monetariamente (sem a incidência de juros moratórios) , nos termos do art. 12, §§ 1º e 2º, da Lei 8.443/1992, c/c o art. 202, §§ 2º e 3º, do RITCU.
46.	Em que pese os referidos dispositivos registrem a necessidade de aferição do requisito da boa-fé para a concessão de novo e improrrogável prazo para recolhimento do débito, a jurisprudência deste Tribunal tem considerado que a boa-fé dos entes federados é presumida (Acórdão 2968/2015-TCU-Segunda Câmara da relatoria do Min. Augusto Nardes, 3.705/2015-TCU-2ª Câmara da relatoria do Min. Raimundo Carreiro e 5.214/2015-TCU-2ª Câmara da relatoria do Min. Vital do Rêgo) ."
	É o relatório.

Adriana Santos Matos (OAB/MA 18.101), representando Marcio de Souza Sa; Adriana Santos Matos (OAB/MA 18.101), representando Antônio de Lisboa Lopes de Araújo.

Procurador Rodrigo Medeiros de Lima.

TOMADA DE CONTAS ESPECIAL. RECURSOS DO FUNDO DE SAÚDE. IMPUGNAÇÃO PARCIAL. NÃO IMPLANTAÇÃO DE UMA EQUIPE DO SAMU. CITAÇÃO DO MUNICÍPIO. AUDIÊNCIA DOS SECRETÁRIOS DE SAÚDE. NÃO RECOLHIMENTO. REJEIÇÃO DAS RAZÕES DE JUSTIFICATIVA. DÉBITO AO MUNICÍPIO. CONTAS IRREGULARES. MULTA AOS GESTORES.

TOMADA DE CONTAS ESPECIAL (TCE)

Secretaria de Controle Externo de Tomada de Contas Especial (SecexTCE).

Em exame Tomada de Contas Especial (TCE) autuada pelo Fundo Nacional de Saúde (FNS) contra os seguintes ex-secretários municipais de saúde de Timon/MA Srs. Raimundo Neiva Moreira Neto (de 1º/1/2009 a 31/12/2012 - peça 10, p. 1-2) ; Antonio de Lisboa Lopes de Araújo (de 7/1/2013 até 3/6/2013 - peça 10, p. 3-4) ; e Márcio de Souza Sá (de 3/6/2013 a 13/5/2014 - peça 10, p. 5-6) .
Por meio de auditoria realizada pelo Denasus (Departamento Nacional de Auditoria do SUS) em agosto de 2013, constatou-se que o município de Timon não implantou uma das equipes de suporte básico do Samu 192, embora estivesse recebendo da União e do Estado do Maranhão o valor mensal de R$ 18.750,00 relativamente a esta equipe (peça 8, p. 8-9, constatação 282185) . 
Tal descompasso refletia-se no Cadastro Nacional de Estabelecimentos de Saúde (CNES) , uma vez que, "em consulta ao Sistema de Cadastro Nacional de Estabelecimentos de Saúde - (SCNES) , e à escala de plantão apresentada pela Secretaria Municipal de Saúde do município, a equipe constatou que somente 4 Unidades Móveis do SAMU 192 estavam cadastradas, contrariando o art. 2º da Portaria MS/SAS 804/2011 (...) evidenciando que a Secretaria Municipal de Saúde de Timon/MA não possui equipes suficientes para operacionalizar as 5 unidades móveis habilitadas pelo Ministério da Saúde" (peça 8, p. 16, constatação 275442; peça 28, p. 3) .
Já no âmbito desta Corte, após exame preliminar dos elementos que compõem os autos (peças 28-30) , ao aplicar o entendimento constante do Acórdão 1072/2017-TCU-Plenário, a SecexTCE entendeu que o referido dano deveria ser suportado exclusivamente pelo ente municipal, tendo sido os ex-agentes públicos instados a apresentar tão-somente razões de justificativas (peças 31, 33 e 35) e o ente público chamado a apresentar alegações de defesa (peça 35) .  
Após exame das alegações de defesa apresentadas e considerando a revelia do Município, a unidade técnica havia proposto (peças 59-61) - com a chancela do Parquet especializado (peça 62) - que se julgassem irregulares as contas dos três ex-secretários municipais, aplicando-lhes a multa amparada no art. 58, inciso II, da Lei 8.443/1992 e, quanto ao débito, sugeriu a renovação de prazo para que o município recolhesse os respectivos valores aos cofres do Fundo Nacional de Saúde (peça 59, p. 7) .
À época, este Relator deixou de acolher unicamente a proposta quanto ao julgamento das contas e aplicação de multa aos ex-gestores, diferindo tal análise para a deliberação de mérito, com vistas a se preservar o bom andamento da marcha processual. Assim, por meio do Acórdão 12454/2020-TCU-Primeira Câmara (peça 63) , o Tribunal fixou novo e improrrogável prazo para que o município de Timon/MA procedesse ao recolhimento das importâncias discriminadas no item 9.1 do citado decisum ao Fundo Nacional de Saúde.
Embora o município de Timon/MA tenha sido regularmente notificado por meio do Ofício 64178/2020-TCU-Seproc (peças 73 e 81) , o débito em questão não foi recolhido (peça 87) , tampouco se apresentou qualquer manifestação em resposta ao expediente. Em relação à citação anterior, a despeito da regular notificação (peças 35 e 41) , o Município também não havia se manifestado, tendo sido considerado revel no bojo do Acórdão 12454/2020-TCU-Primeira Câmara. 
Assim, diante da ausência de manifestação e de recolhimento pelo ente, é forçoso acolher a proposta uníssona nos autos quanto ao julgamento pela irregularidade das contas do Município, condenando-o ao pagamento da quantia apurada (R$ 276.250,00, em valores históricos - item 9.1 do 12454/2020-TCU-1ª Câmara) . 
Quanto às audiências relativas aos Srs. Raimundo Neiva Moreira Neto (397.841.343-49) , Antônio de Lisboa Lopes de Araújo (240.500.243-49) e Márcio de Souza Sá (804.938.583-34) , acolho a proposta da instrução de peça 59, incorporando a respectiva análise (peça 59, itens 25-43) às minhas razões de decidir, por rejeitar as justificativas apresentadas (peças 49, 54 e 52) e, por conseguinte, julgar irregulares as contas dos gestores e aplicar-lhes a multa capitulada no art. 58, inciso II, da Lei 8.443/1992.
A afirmação de que os recursos em questão seriam necessários ao município, eis que insuficientes para implantar e manter todas as equipes do SAMU 192 pactuadas junto ao Ministério da Saúde, em nada socorre os gestores. Os secretários municipais arrolados eram os gestores dos recursos repassados pelo FNS, sendo que a secretaria de saúde municipal tinha a obrigação de cumprir os compromissos e responsabilidades assumidos junto ao Ministério da Saúde, os quais vinculavam o motivo dos repasses.
Com efeito, entendo que devem ser rejeitas as justificativas prestadas pelos ex-secretários ouvidos, Sr. Raimundo Neiva Moreira Neto (gestão de 1º/1/2009 até 31/12/2012) , Sr. Antonio de Lisboa Lopes de Araújo (gestão 7/1/2013 até 3/6/2013) e Sr. Márcio de Souza Sá (gestão de  3/6/2013 até 13/5/2014 e secretário de saúde do município de Timon/MA à época da instrução de peça 59) , com o julgamento pela irregularidade das contas e a condenação à multa legal.
Ante o exposto, manifesto-me por que o Tribunal aprove o acórdão que ora submeto à deliberação deste Colegiado.
TCU, Sala das Sessões, em 27 de setembro de 2022.
AUGUSTO SHERMAN CAVALCANTI 
Relator